臺灣臺南地方法院柳營簡易庭民事判決
111年度營簡字第352號
原      告  周洧民    住○○市○區○○○路000巷000號
訴訟代理人  洪于涵  
被      告  黃博程  
上列當事人間請求確認本票債權不存在事件，本院於民國111年9
月29日言詞辯論終結，判決如下：
    主  文
一、確認被告持有原告簽發如附表所示之本票，於超過「新臺幣
    2萬元，及自民國111年4月6日起至清償日止，按週年利率百
    分之6計算之利息」部分，對原告之本票債權不存在。
二、原告其餘之訴駁回。
三、訴訟費用由被告負擔5分之4，餘由原告負擔。　　
    事實及理由
一、按對於因精神障礙或其他心智缺陷，致其為意思表示或受意
    思表示，或辨識其意思表示效果之能力，顯有不足者，法院
    得因本人、配偶、四親等內之親屬、最近一年有同居事實之
    其他親屬、檢察官、主管機關或社會福利機構之聲請，為輔
    助之宣告；受輔助宣告之人為訴訟行為時，應經輔助人同意
    ，民法第15條之1第1項、第15條之2第1項第3款分別定有明
    文。查原告於民國111年8月29日經臺灣嘉義地方法院以111
    年度監宣字第190號裁定宣告為受輔助宣告之人，並選定原
    告之母即本件訴訟代理人洪○○為輔助人，有該裁定在卷可稽
    (見本院卷第65至67頁)。故原告為本件訴訟行為，業經輔助
    人洪○○於本院言詞辯論期日當庭表示同意(見本院卷第81頁)
    ，故其本件訴訟行為應屬適法，先予敘明。
二、次按確認法律關係之訴，非原告有即受確認判決之法律上利
    益者，不得提起，民事訴訟法第247條第1項前段定有明文。
    所謂即受確認判決之法律上利益，係指法律關係存在與否不
    明確，原告主觀上認其在法律上之地位有不安之狀態存在，
    且此種不安之狀態，能以確認判決將之除去者而言。查被告
    持原告簽發之如附表所示本票（下稱系爭本票），向本院聲
    請裁定准許強制執行，經本院以111年度司票字第1387號民
    事裁定（下稱系爭本票裁定）准許在案等事實，經本院調閱
    本院111年度司票字第1387號卷宗核閱無誤。系爭本票既由
    被告持有，而原告否認該本票債權，顯然兩造就系爭本票債
    權存在與否已發生爭執，如不訴請確認，原告在私法上之地
    位將有受侵害之危險，則原告提起本件確認本票債權不存在
    之訴，即有確認之法律上利益，應屬適法。
三、原告起訴主張：被告所持由原告簽發系爭本票，雖為原告於
    借款時親自簽發，姓名、地址、電話及國字金額、數字金額
    、身分證字號、發票日均為原告親自填寫，指印也是原告本
    人之指印，惟原告僅借得新臺幣（下同）2萬元，是因一位
    之名為「阿水」、真實身分不詳之人於原告借款時，要求原
    告簽發票面金額為10萬元之本票，以擔保本金及其未能依約
    清償時之利息、違約金，所以原告才將票面金額填寫為10萬
    元，並在被告所持之收據(下稱系爭收據)上簽名，但簽系爭
    收據時，系爭收據是空白的，不確定是誰在系爭收據上寫10
    萬元及填寫其他內容的，不記得要求簽系爭收據之人實際是
    誰，只知道是「阿水」的業務員，是被告以外之人，也不記
    得系爭收據上指印是否為原告所蓋，簽系爭收據的時候是在
    車上，有兩份資料，一份各有5、6張紙，夾有本票；且原告
    已清償上述2萬元借款等語。並聲明：確認被告持有如附表
    所示票面金額10萬元及自民國111年4月6日起至清償日止，
    按週年利率百分之6計算之利息之本票，對原告之本票債權
    不存在等語。
四、被告則以：我實際上有以現金交付借款10萬元給原告，系爭
    本票為原告親自填寫，原告亦有填寫系爭收據1紙，系爭收
    據上載明被告已交付原告10萬元借款，系爭收據上的字是被
    告寫的，全部寫好後再讓原告簽名，然後蓋指印，另原告提
    出之手寫債務明細1紙與我無關等語，資為抗辯。並聲明：
    原告之訴駁回。
五、本院之認定：
　㈠被告持系爭本票向本院聲請本票裁定強制執行，經本院裁定
    准予對原告強制執行等情，有系爭本票裁定在卷可稽（本院
    卷第23至25頁），並經本院調取111年度司票字第1387號本
    票裁定卷宗核閱無訛；又原告不爭執其借款並實際取得2萬
    元款項，以及因擔保借款故簽發系爭本票之事實，則上述事
    實堪以認定。
　㈡原告主張簽發系爭本票之原因關係為消費借貸，然僅實際借
    得2萬元，而被告則以前詞置辯。經查：
　1.按當事人主張有利於己之事實者，就其事實有舉證之責任，
    民事訴訟法第277條前段定有明文。次按票據乃文義證券及
    無因證券，票據上之權利義務悉依票上所載文義定之，與其
    基礎之原因關係各自獨立，票據上權利之行使不以其原因關
    係存在為前提。執票人行使票據上權利時，就其基礎之原因
    關係確係有效存在不負舉證責任。且若票據債務人以自己與
    執票人間所存抗辯之事由對抗執票人，依票據法第13條規定
    觀之雖非法所不許，仍應先由票據債務人就該抗辯事由之基
    礎原因關係負舉證之責任。惟當票據基礎之原因關係確立後
    ，法院就此項原因關係進行實體審理時，當事人於該原因關
    係是否有效成立或已否消滅等事項有所爭執，即應適用各該
    法律關係之舉證責任分配原則，而非猶悉令票據債務人負舉
    證責任（最高法院105年度台簡上字第1號判決意旨參照）。
　2.查被告就原告為其所執之系爭本票直接前手乙節不爭執(見
    本院卷第83頁)，原告自可援引兩造間之原因關係而為抗辯
    。次查，原告不爭執系爭本票之真正，惟主張僅實際借款2
    萬元，且現已清償該2萬元，而被告所提出之系爭收據，其
    上僅簽名為原告所簽，原告簽名時系爭收據為空白，除簽名
    外之其餘內容為不詳之人於其簽名後所填寫等語。則就被告
    抗辯原告借款及其實際取得之金額為10萬元，以及系爭收據
    除原告簽名外，所載內容均是由被告先行填寫後再交予原告
    簽名，內容均為真正等節，應由被告負舉證之責。原告就其
    已清償2萬元借款乙節，應由其負舉證之責。
　3.被告抗辯原告借款金額共10萬元且已實際取得10萬元，以及
    系爭收據除原告簽名外，所載內容均是由被告先行填寫再交
    予原告簽名，內容均為真正等節，為原告所爭執，然被告就
    此部分，除提出系爭收據(見本院卷第55頁)外，並未另行舉
    證以實其說，則其上述抗辯即難認可採。至被告雖聲請鑑定
    系爭收據上指印是否均為原告所蓋，惟該等指印均未覆蓋於
    手寫字跡上，縱經鑑定確為原告所蓋印，亦無從判別原告蓋
    印時，該收據是否已填載完成，更無從佐證被告確有借款原
    告10萬元之事實，故無鑑定之必要，附此說明。
　4.就原告是否已清償2萬元借款乙節，原告僅提出手寫債務明
    細1紙(見本院卷第53頁)，且上方未載有被告或所謂「阿水
    」之人之姓名，此經被告抗辯與其借款無關，尚難據以證明
    原告已清償該2萬元借款及利息，故被告對其於系爭本票之2
    萬元及其利息範圍內之本票債權應尚存在，原告此部分之主
    張應理由。
　㈢綜上，被告對原告之系爭本票本票債權逾2萬元及其利息部分
    ，並未舉證證明債權存在，則原告應僅就該2萬元及其利息
    部分之債務仍應對被告負給付票款之責任，逾此金額，被告
    對原告之本票債權即不存在。
六、綜上所述，原告請求確認被告持有系爭本票於超過「新臺幣
    2萬元，及自民國111年4月6日起至清償日止，按週年利率百
    分之6計算之利息」部分，對原告之本票債權不存在，為有
    理由，應予准許；逾此部分之請求，則屬無據，應予駁回。
七、本件事證已臻明確，兩造其餘攻擊或防禦方法及證據，經本
    院斟酌後，認為均不足以影響本判決之結果，爰不逐一論列
    ，附此敘明。
八、末按各當事人一部勝訴、一部敗訴者，其訴訟費用，由法院
    酌量情形，命兩造以比例分擔或命一造負擔，或命兩造各自
    負擔其支出之訴訟費用，民事訴訟法第79條定有明文。本院
    審酌本件兩造之勝敗情形，爰依職權確定訴訟費用由兩造各
    自負擔之比例，並諭知如主文第3項所示。　　
九、訴訟費用負擔之依據：民事訴訟法第79條。
中　　華　　民　　國　　111 　年　　10　　月　　21　　日
　　　　　　　　　柳營簡易庭  法　官  陳郁婷
以上正本證明與原本無異。
如不服本判決，應於判決送達後20日內，向本院提出上訴狀並表
明上訴理由，如於本判決宣示後送達前提起上訴者，應於判決送
達後20日內補提上訴理由書（須附繕本）。
如委任律師提起上訴者，應一併繳納上訴審裁判費。
中　　華　　民　　國　　111 　年　　10　　月　　25　　日
                              書記官  謝靜茹
附表：                              111年度營簡字第352號      編號 發票日 票面金額 到期日 利息起算日 票據號碼   （新臺幣）  （即提示日）  1 111年4月6日 10萬元 未記載 111年4月6日 CH477909